高雄高等行政法院判決　　　　　　　　　　　　　　 九十年度訴字第一九三六號
　　　　　　　　　　　　　　　.
　　原　　　告　甲○○
　　兼　　　右
　　訴訟代理人　乙○○
　　被　　　告　嘉義縣稅捐稽徵處
　　代　表　人　丙○○　○○
　　訴訟代理人　丁○○
　　　　　　　　戊○○
右當事人間因重測事件，原告不服嘉義縣政府中華民國九十年八月二十九日九十府秘
訴字第一○八二二四號訴願決定，提起行政訴訟，本院判決如左：
　　主  文
原告之訴駁回。
訴訟費用由原告負擔。
    事  實
一、事實概要：
    緣原告所有坐落嘉義縣義竹鄉○○○段二—八、二—一一、六—七、六號等四筆
    耕地以外之農業用地於民國（下同）八十八年一月十二日為法院拍賣，計扣繳土
    地增值稅新台幣（下同）一一、○○二、八一二元。嗣原告申請退還已繳納之土
    地增值稅，因未能檢附拍定人所出具無專任農耕以外職業或勞動工作之切結書、
    及繼續作農業使用承諾書，無法證明拍定人身分為農民，及取得農業用地後繼續
    耕作之意願，並查得拍定人蕭珠生為中壢市堭隆實業股份有限公司負責人，核與
    土地稅法第三十九條之二規定，「移轉與自行耕作之農民繼續耕作者」免徵土地
    增值稅之要件不符，被告乃否准原告所請，原告不服，向嘉義縣政府提起訴願，
    亦遭駁回，遂提起本件行政訴訟。
二、兩造聲明：
（一）原告聲明求為判決：一、訴願決定及原處分均撤銷。二、退還扣繳土地增值稅
      一一一、００二、八一二元及支付自扣繳之日起至退還日止，按郵政儲金匯業
      局一年期定期存款利率計算之利息。
（二）被告聲明求為判決：駁回原告之訴。
三、兩造之爭點：
甲、原告主張之理由：
（一）查行為時土地稅法第三十九條之二第一項規定（八十九年一月二十六日修正）
      「農業用地在依法作農業使用期間，移轉與自行耕作之農民繼續耕作者免繳土
      地增值稅」合於該條所定免稅要件者，當然發生免稅效果，本無待人民之申請
      。同法施行細則第五十八條第一項規定：「依本法第三十九條之二第一項申請
      免徵土地增值稅者‧‧‧二、耕地以外之其他農業用地，由申請人於申報土地
      移轉現值時，檢附‧‧‧（相關文件）送該管稽徵機關」，並非關於發生免稅
      效果之規定，為改制前行政法院八十年度判字第一○○七號判決書所持見解（
      該判決書雖引據農業發展條例第二十七條及同條例施行細則第十五條第一項，
      但條文內容與土地稅法第三十九條之二及同法施行細則第五十八條第一項均相
      同）。本案原告四筆土地為農業用地（耕地以外之農業用地）實際從事水產養
      殖，經法院拍賣由拍定人蕭珠生拍得後，仍一直繼續作養殖使用，完全符合行
      為時土地稅法第三十九條之二第一項免稅規定。依行政法院見解，當然發生免
      稅效果。詎料，被告所屬機關卻要求原告檢附土地稅法施行細則第五十八條第
      一項第二款規定證件，始得免稅，顯然曲解法令。蓋法院拍賣案件依土地稅法
      施行細則第六十一條規定觀之，係稽徵機關逕行核計土地增值稅，拍定人或被
      拍定人均不需申報移轉現值，故同細則第五十八條所規定應檢附之資料，係屬
      權利人義務人共同申報案件，始有其適用。法拍案件，自不屬其適用範疇。又
      從該細則規定應附之證件觀之如「承受人戶口名簿」、「無專任農耕以外職業
      或勞動之切結書及繼續作農業使用承諾者」均屬拍定人身份證件，法拍案件係
      屬強制性質，債務人無權要求拍定人檢附上開證件，被告所屬機關強制要求原
      告檢附，顯屬適用錯誤。
（二）次查有關「自行耕作之農民」之認定標準，依行為時農業發展條例第三條第一
      項第一款規定（八十九年一月二十六日修正），農業：指利用自然資源及農用
      資材從事農作、森林、水產、畜牧等，動植物產銷之事業。第三款規定農民：
      指直接從事農業生產之自然人。同條例第四條規定，農民自行以人力、畜力或
      農用機械操作，經營農業生產或‧‧‧為自耕，其實施委託代耕者以自耕論。
      故「自行耕作之農民」依上開規定應以耕作的事實及耕作之結果為認定之依據
      。本案拍定人蕭珠生雖為公司負責人（但其戶籍謄本職業欄記載為農民）其將
      原供水產養殖之農業用地拍得後（截止現在）仍繼續水產養殖，依上開規定以
      耕作的事實及耕作的結果自應認定拍定人為「自行耕作之農民」始為合法。被
      告卻以土地稅法施行細則第五十八條規定之證件做為認定依據，顯係武斷，有
      失偏頗。從而駁回原告退稅之申請，難令人干服。
乙、被告主張之理由：
（一）按「農業用地在依法作農業使用時，移轉與自行耕作農民繼續耕作者，免徵土
      地增值稅」為八十九年一月二十六日公布施行前之土地稅法第三十九條之二第
      一項所明定。「本法第三十九條之二第一項所稱依法作農業使用時及繼續耕作
      之農業用地，指左列土地‧‧‧二、耕地以外之其他農業用地：依區域計畫法
      編定之林業用地、養殖用地、水利用地‧‧‧。本法第三十九條之二第一項所
      稱自行耕作之農民，指自行以人力、畜力或農用機械操作、經營農業生產或實
      施共同經營、合作農場經營或實施委託代耕之自然人。」、「依本法第三十九
      條之二第一項申請免徵土地增值稅者，依左列規定辦理：二、耕地以外之其他
      農業用地：由申請人於申報移轉現值時，檢附土地登記簿謄本、承受人戶口名
      簿影本、無專任農耕以外職業或勞動工作之切結書及繼續作農業使用承諾書，
      送主管稽徵機關‧‧‧」復為八十九年九月二十日發布施行前之土地稅法施行
      細則第五十七條第一項第二款、與第二項及第五十八條第一項第二款分別所明
      定。
（二）「土地稅法第三十九條之二修正公布生效日（八十九年一月二十八日前），經
      法院拍賣之農業用地，應以拍定日為新舊法規之基準日，即拍定日於八十九年
      一月二十七日之前者，適用修正前之規定；於同年月二十八日之後者，適用修
      正後之規定。」、「主旨：甲○○、乙○○所有農業用地經法院拍賣，可否免
      徵並退還土地增值稅一案‧‧‧。　說明一、‧‧‧二、查修正前土地稅法第
      三十九條之二第一項規定：『農業用地在依法作農業使用時，移轉與自行耕作
      農民繼續耕作者，免徵土地增值稅』，其免稅要件之一為『移轉與自行耕作之
      農民繼續耕作者』。又依同法施行細則第五十八條規定，耕地移轉需檢附承受
      人自耕能力證明書影本，而耕地以外之其他農業用地，因毋需檢附該證明文件
      ，故比照『自耕能力證明書之申請及核發注意事項』規定，需檢附承受人無專
      任農耕以外職業或勞動工作之切結書及現耕農地等證明文件，憑以認定其為自
      行耕作之農民；另需檢附承受人繼續作農業使用承諾書，表示其有繼續耕作之
      意願，始符合上揭免稅要件；法院拍賣案件，亦應依上開規定檢附相關證件，
      不宜有所例外。本案拍定人如未能出具無專任農耕以外職業或勞動工作之切結
      書及繼續作農業使用承諾書，無法證明其為農民及取得農地後繼續耕作，與上
      揭免稅要件不合；又如經查明拍定人為營利事業負責人，亦與上揭法條『移轉
      與自行耕作之農民』始得免稅之規定不合，自不得免徵土地增值稅。」分別為
      財政部八十九年八月一日台財稅第0000000000○號函、九十年五月
      二十二日台財稅字第○九○○四五三○七二號函著有釋示。
（三）查原告所有義竹鄉○○○段二—八、二—一一、六—七、六號等四筆土地，於
      八十八年一月十二日為臺灣嘉義地方法院拍賣，由法院依稅捐稽徵法第六條第
      三項規定，代扣繳土地增值稅計一一、○○二、八一二元在案。嗣後原告於八
      十九年七月四日以該土地係於依法作農業使用時，經法院拍賣予自行耕作農民
      繼續耕作，申請退還該稅款，經被告查明前開被拍賣四筆土地，依區域計畫法
      編定使用種類，分別為水利用地及養殖用地，屬耕地以外之其他農業用地，乃
      以八十九年七月十二日八九嘉縣稅財字第八九二二二三一三號函，請原告補附
      土地登記簿謄本正本、承買人之職業切結書及繼續作農業使用承諾書、承買人
      之現耕農地謄本（拍定前所持有）、土地增值稅繳納收據過處憑辦，惟原告除
      分別於八十九年八月三十一日、九十年三月二十八日補附理由外，迄未能補送
      拍定人所出具無專任農耕以外職業或勞動工作之切結書及繼續作農業使用承諾
      書等資料供核，另查得承受人即拍定人蕭珠生為中壢市堭隆實業股份有限公司
      負責人，未具備專任農耕身分，核諸首揭修正前土地稅法暨土地稅法施行細則
      規定、及財政部函釋，被告否准原告退稅之請求，並無不合。
（四）至原告主張拍賣案件屬強制性質，毋須申報，應不適用土地稅法施行細則第五
      十八條第一項第二款規定，其被拍賣土地繼續作養殖使用，參酌行政法院八十
      年度判字第一○○七號，即當然發生免稅效果‧‧‧云云。查前開最高行政法
      院裁判，係對於債權人行使申請免徵土地增值稅一事之裁判，與本案應無關連
      性，合先敘明。次按行為時土地稅法施行細則第五十八條規定，係補充行為時
      土地稅法第三十九條之二規定，有關「申請」免徵土地增值稅者，均應依前開
      規定檢附相關證件送稽徵機關審核之，並無「當然免稅效果」之情事，亦無明
      文排除「法院拍賣案件」之適用，況實務上認為強制執行法上之拍賣，應解釋
      為買賣之一種（參照最高法院七十七年度台上字第八四一號判決），法院拍賣
      案件因屬無須申報案件，故於拍定後「申請」免徵土地增值稅時，仍應依前開
      規定檢附相關證件送審，原告未備證件，徒以法拍案件係屬強制性質，被拍定
      人無權要求拍定人協同檢證，空言主張圖卸免舉證之責，顯然無據。
（五）又原告提出拍賣前、後均作養殖場使用之證明，認為以「耕作的事實及耕作之
      結果」主張拍定人蕭珠生具有「自行耕作之農民」身份‧‧‧等語。查行為時
      土地稅法第三十九條之二第一項規定免徵土地增值稅要件之一為「移轉與『自
      行耕作』之農民繼續耕作者」，而耕地以外之其他農業用地，需檢附承受人「
      無專任農耕以外職業或勞動工作」之切結書及現耕農地等證明文件，憑以認定
      其為「自行耕作之農民」，復為土地稅法施行細則第五十八條明文規定，據此
      ，行為時土地稅法第三十九條之二，所謂「自行耕作之農民」，僅指「專任農
      耕者」而言，殆無疑義，然本案拍定人蕭珠生為中壢市堭隆實業股份有限公司
      負責人，拍定人顯未具備「專任農耕之身分」，與免稅要件不符，且依財政部
      七十四年六月十八日台財稅第一七七三二號函釋：「‧‧‧說明：二、查農業
      發展條例第二十七條規定，農業用地在依法作農業使用期間，移轉與自行耕作
      之農民繼續耕作者，免徵土地增值稅。所稱『自行耕作之農民』，依同條例施
      行細則第十四條第二項規定，以該條例第四條規定從事農業經營者為限。」可
      知不得免徵增值稅，至所附拍賣前、後作養殖使用照片、及當地村長之證明，
      充其量僅能證明該系爭土地之使用情形，尚不足證明拍定人蕭珠生為「專任農
      耕者」之事實，是原告上開主張亦不足憑採。
    理  由
一、原告主張：其所有坐落嘉義縣義竹鄉○○○段二—八、二—一一、六—七、六號
    等四筆農業用地，實際從事水產養殖，經法院拍賣由拍定人蕭珠生拍得後，仍繼
    續作養殖使用，符合行為時土地稅法第三十九條之二第一項免稅規定，依行政法
    院見解，當然發生免稅效果；詎料，被告所屬機關卻要求原告檢附土地稅法施行
    細則第五十八條第一項第二款規定之證件，始得免稅，顯然曲解法令；蓋法院拍
    賣案件依土地稅法施行細則第六十一條規定觀之，係稽徵機關逕行核計土地增值
    稅，拍定人或債務人均不需申報移轉現值，故同細則第五十八條所規定應檢附之
    資料，係屬權利人義務人共同申報案件，始有其適用，法拍案件，自不屬其適用
    範疇；又「自行耕作之農民」應以耕作的事實及耕作之結果為認定之依據，本件
    拍定人蕭珠生雖為公司負責人（但其戶籍謄本職業欄記載為農民）其將原供水產
    養殖之農業用地拍得後（截止現在）仍繼續水產養殖，以耕作的事實及耕作的結
    果，自應認定拍定人為「自行耕作之農民」始為合法等語。被告則以：原告上述
    四筆土地，經法院拍賣後，扣繳土地增值稅計一一、○○二、八一二元。嗣後原
    告申請退還該稅款，經被告查明上開土地，依區域計畫法編定使用種類，分別為
    水利用地及養殖用地，屬耕地以外之其他農業用地，乃函請原告補附土地登記簿
    謄本正本、承買人之職業切結書及繼續作農業使用承諾書、承買人之現耕農地謄
    本、土地增值稅繳納收據過處憑辦，惟原告迄未能補送拍定人所出具無專任農耕
    以外職業或勞動工作之切結書及繼續作農業使用承諾書等資料供核，另查得承受
    人即拍定人蕭珠生為中壢市堭隆實業股份有限公司負責人，未具備專任農耕身分
    ，被告依法否准原告退稅之請求，並無不合；至原告主張拍賣案件屬強制性質，
    毋須申報，應不適用土地稅法施行細則第五十八條第一項第二款規定，其被拍賣
    土地繼續作養殖使用，參酌行政法院八十年度判字第一○○七號，即當然發生免
    稅效果‧‧‧云云，查前開改制前行政法院裁判，係對於債權人行使申請免徵土
    地增值稅一事之裁判，與本案應無關連性，按行為時土地稅法施行細則第五十八
    條規定，係補充行為時土地稅法第三十九條之二規定，有關「申請」免徵土地增
    值稅者，均應依前開規定檢附相關證件送稽徵機關審核之，並無「當然免稅效果
    」之情事，亦無明文排除「法院拍賣案件」之適用，法院拍賣案件因屬無須申報
    案件，故於拍定後「申請」免徵土地增值稅時，仍應依前開規定檢附相關證件送
    審，又本件拍定人蕭珠生為中壢市堭隆實業股份有限公司負責人，顯未具備「專
    任農耕之身分」，亦與免稅要件不符等語，資為抗辯。
二、按「農業用地在依法作農業使用時，移轉與自行耕作之農民繼續耕作者，免徵土
    地增值稅。」為行為時土地稅法第三十九條之二第一項所明定。「本法第三十九
    條之二第一項所稱依法作農業使用時及繼續耕作之農業用地，指左列土地：．．
    ．二、耕地以外之其他農業用地：依區域計畫法編定之林業用地、養殖用地、水
    利用地．．．。」「本法第三十九條之二第一項所稱自行耕作之農民，指自行以
    人力、畜力或農用機械操作、經營農業生產或實施共同經營、合作農場經營或實
    施委託代耕之自然人。」，復為行為時土地稅法施行細則第五十七條第一項第二
    款與第二項分別所明定。次按「土地稅法第三十九條之二修正公布生效日（八十
    九年一月二十八日）前，經法院拍賣之農業用地，應以拍定日為適用新舊法規之
    基準日，即拍定日於八十九年一月二十七日之前者，適用修正前之規定；於同年
    月二十八日之後者，適用修正後之規定」，財政部九十年五月二十二日台財稅字
    第○九○○四五三○七二號函釋在案。本件原告上述土地於八十八年一月十二日
    土地稅法第三十九條之二及土地稅法施行細則第五十七條修正前，經法院拍定，
    其就上開法律規定自應適用行為時之法律，合先敘明。
三、經查：原告所有坐落嘉義縣義竹鄉○○○段二─八、二─一一、六─七、六號等
    四筆土地，於八十八年一月十二日為台灣嘉義地方法院所拍賣，並代扣土地增值
    稅計一一、○○二、八一二元。嗣原告於八十九年七月四日主張系爭土地為依法
    作農業使用時，經法院拍賣予自行耕作農民繼續耕作，而申請退還已繳土地增值
    稅。被告查明系爭土地係依區域計畫法編定為水利用地及養殖用地，遂函請原告
    補具土地登記簿謄本、承買人之職業切結書及繼續作農業使用承諾書、承買人之
    現耕農地謄本（拍定前所持有者）、土地增值稅繳納收據。原告除以書面補附理
    由外，未能出具拍定人所出具無專任農耕以外職業或勞動工作之切結書及繼續作
    農業使用承諾書等情，此有土地登記簿謄本、台灣嘉義地方法院八十八年一月十
    四日嘉院松民八十七執簡字第一六四九號函、土地增值稅繳款書、申請書、被告
    八十九年七月十二日八九嘉縣稅財字第八九二二二三一三號函等影本附原處分卷
    可稽，堪予認定。原告雖以前揭情詞為爭執，惟查：
（一）原告主張行為時土地稅法第三十九條之二第一項規定「農業用地在依法作農業
      使用期間，移轉與自行耕作之農民繼續耕作者免繳土地增值稅」，合於該條所
      定免稅要件者，當然發生免稅效果，本無待人民之申請；同法施行細則第五十
      八條第一項規定：「依本法第三十九條之二第一項申請免徵土地增值稅者‧‧
      ‧二、耕地以外之其他農業用地，由申請人於申報土地移轉現值時，檢附‧‧
      ‧（相關文件）送該管稽徵機關」，並非關於發生免稅效果之規定，為改制前
      行政法院八十年度判字第一○○七號判決書所持見解云云。然查原告所引用之
      上開判決理由雖記載：查農業發展條例第二十七條規定「農業用地在依法作農
      業使用期間，移轉與自行耕作之農民繼續耕作者，免徵土地增值稅」，合於該
      條所定免稅要件者，當然發生免稅效果，本無待人民之申請；同法施行細則第
      十五條第一項規定：「依本條例第二十七條規定申請免徵土地增值稅者，耕地
      由申請人於申報土地移轉現值時，檢附‧‧‧（相關文件）送該管稽徵機關」
      ，並非關於發生免稅效果之規定等語。惟觀之上述法條之文義，農業發展條例
      第二十七條規定者，乃為免稅之要件，及合於該要件時可生免稅之效果。至於
      同法施行細則第十五條第一項所規定者，則為如何辦理免徵土地增值稅優惠之
      手續及應檢附之相關文件，以供審核確認，此即學理上所謂「須申請之處分」
      ，即須當事人協力始得為之處分。亦即符合免徵土地增值稅之要件時，雖可發
      生免稅之效果，如要享有免徵土地增值稅之優惠，仍須向該管稽徵機關提出申
      請並檢附相關文件，始能加以審核確認，並為核准免徵土地增值稅之處分。而
      非謂具備免徵土地增值稅之要件時，不必申請即可享有免稅之優惠，此由上開
      施行細則之規定即可得知。原告援引上開改制前行政法院判決主張合於行為時
      土地稅法第三十九條之二第一項所定免稅要件者，當然發生免稅效果，本無待
      人民之申請，容有誤會。
（二）又原告主張法院拍賣案件依土地稅法施行細則第六十一條規定觀之，係稽徵機
      關逕行核計土地增值稅，拍定人或被拍定人均不需申報移轉現值，故同細則第
      五十八條所規定應檢附之資料，係屬權利人義務人共同申報案件，始有其適用
      ，法拍案件，自不屬其適用範疇云云。按行為時土地稅法施行細則第五十八條
      規定係補充行為時土地稅法第三十九條之二規定，其並未限定「權利人義務人
      共同申報案件」始得適用，亦無明文排除法院拍賣案件。查「行為時土地稅法
      第三十九條之二規定：『農業用地在依法作農業使用時，移轉與自行耕作之農
      民繼績耕作者，免徵土地增值稅』，其免稅要件之一為『移轉與自行耕作之農
      民繼續耕作者』。又依同法施行細則第五十八條規定，耕地移轉需檢附承受人
      自耕能力證明書影本，而耕地以外之其他農業用地移轉，因毋需檢附該證明文
      件，故比照『自耕能力證明書之申請及核發注意事項』規定，需檢附承受人無
      專任農耕以外職業或勞動工作之切結書及現耕農地等證明文件，憑以認定其為
      自行耕作之農民；另需檢附承受人繼續作農業使用承諾書，表示其有繼續耕作
      之意願，始符合上揭免稅要件；法院拍賣案件，亦應依上開規定檢附相關證件
      ，不宜有所例外，本案拍定人如未能出具無專任農耕以外之職業或勞動工作之
      切結書及繼續作農業使用承諾書，無法證明其為農民及取得農地繼續耕作，與
      上揭免稅要件不合；．．．」，亦經財政部於九十年五月二十二日以台財稅字
      第○九○○四五三○七二號函釋示在案。是原告上開主張，依法無據，不足採
      信。
（三）原告另主張本案拍定人蕭珠生雖為公司負責人（但其戶籍謄本職業欄記載為農
      民）其將原供水產養殖之農業用地拍得後（截止現在）仍繼續水產養殖，依上
      開規定以耕作的事實及耕作的結果自應認定拍定人為「自行耕作之農民」始為
      合法等語。惟查，行為時土地稅法第三十九條之二第一項規定免徵土地增值稅
      要件之一為「移轉與自行耕作之農民繼續耕作者」，其認定則依行為時之土地
      稅法施行細則第五十八條規定，耕地以外之其他農業用地，需檢附承受人無專
      任農耕以外職業或勞動工作之切結書及繼續作農業使用承諾書，故此「自行耕
      作之農民」僅指「專任農耕」者而言，本件拍定人蕭珠生為中壢市堭隆實業股
      份有限公司負責人，有臺灣地區營利事業及扣繳單位稅籍查詢資料附原處分卷
      可資佐證，足見蕭珠生並非專任農耕之人，即非屬行為時土地稅法第三十九條
      之二第一項規定「自行耕作之農民」。原告主張以耕作的事實及耕作的結果自
      應認定拍定人為「自行耕作之農民」，亦非可取。
四、綜上所述，原告之主張既不足取，被告就原告所有坐落嘉義縣義竹鄉○○○段二
    —八、二—一一、六—七、六號等四筆耕地以外之農業用地，經法院拍賣後，計
    扣繳土地增值稅一一、○○二、八一二元，因拍定人蕭珠生為中壢市堭隆實業股
    份有限公司負責人，非屬專任農耕之人，核與土地稅法第三十九條之二規定，「
    移轉與自行耕作之農民繼續耕作者」免徵土地增值稅之要件不符，被告乃否准原
    告退還土地增值稅之申請，於法並無違誤，訴願決定予以維持，亦無不合。原告
    所訴，為無理由，應予駁回。
五、據上論結，本件原告之訴為無理由，依行政訴訟法第一百九十五條第一項後段、
    第九十八條第三項前段、第一百零四條，民事訴訟法第八十五條第一項前段，判
    決如主文。
中　　　華　　　民　　　國    九十一　　年　  　一　　　月　　二十五　　日
                              高雄高等行政法院第一庭
                                          審判長法官  陳光秀
                                          法      官  呂佳徵
                                          法      官  林石猛
右為正本係照原本作成。
如不服本判決，應於判決送達後二十日內向本院提出上訴書狀，其未表明上訴理由者
，應於提起上訴後二十日內向本院提出上訴理由書（須按對造人數附繕本）；如於本
判決宣示或公告後送達前提起上訴者，應於判決送達後二十日內補提上訴理由書（須
附繕本）。未表明上訴理由者，逕以裁定駁回。
提起上訴應預繳送達用雙掛號郵票七份（每份三十四元）。
中　　　華　　　民　　　國    九十一　　年　  　一　　　月　　二十五　　日
                                          法院書記官  洪美智
